【裁判字號】    89,訴,601
【裁判日期】    900110
【裁判案由】    給付貨款
【裁判全文】
臺灣高雄地方法院民事判決  八十九年度訴字第六○一號
    原      告    環球水泥股份有限公司大湖預拌混凝土場
    法定代理人    丙○○
    訴訟代理人
    兼送達代收人  甲○○      .
    被      告    宏偉營造工程有限公司
                              .
    法定代理人    乙○○      .
    訴訟代理人    楊靖儀        律師
    複  代理人    陳裕文        律師
右當事人間給付貨款事件，本院判決如左：
    主    文
被告應給付原告新臺幣陸拾柒萬壹仟柒佰伍拾元及自民國八十八年七月二十日起至清
償日止，按年息百分之五計算之利息。
訴訟費用由被告負擔。
    事    實
甲、原告方面：
  一、聲明：求為判決如主文。
  二、陳述：
  （一）原告為環球水泥股份有限公司（下稱環球水泥公司）隸屬之工廠，然原告對
        外與他人訂立契約、所開立之發票與送貨單均用「環球水泥股份有限公司大
        湖預拌混凝土工場」之名義為之，又環球水泥公司與原告所開立之統一發票
        編號亦不同，且原告以「環球水泥股份有限公司大湖預拌混凝土場」之名義
        申請工廠登記證、營業登記證、勞工保險證，各主管機關經審核後，皆為許
        可，因而原告有當事人能力。
  （二）緣自民國八十七年六月二十三日起至八十八年三月二十三日止，被告陸續向
        原告購買預拌混凝土，買賣價金總額為新臺幣（下同）三百八十七萬一千七
        百五十元，被告已以七張支票（其中四張之發票人為被告）、總金額為三百
        二十萬元，支付部分價金，尚餘六十七萬一千七百五十元，履經原告催討，
        仍拒不清償，乃提起本件訴訟。
  （三）訴外人蔡明達與原告之業務股長甲○○訂定本件買賣契約時，即表示伊係代
        表被告欲向原告購買預拌混凝土，並告知被告公司名稱、營利事業統一編號
        、住址及電話號碼，原告始與其交易，且相信被告為本件買賣之買受人。又
        交易期間，給付貨款之七張支票中，其中有四張之發票人為被告。再者，本
        件買賣貨款未付部份共有八十三張出貨單，其中三十四張之貨物簽收人為被
        告公司之股東蔡忠成；另原告所開出之統一發票上買受人欄之記載皆為被告
        公司，更可證明被告應為本件買賣之買受人。
  （四）原告與被告公司買賣方式，由原告先供料，於月底結算一次；訴外人蔡明達
        訂貨時皆謂係代理被告公司所為，且於月底結算後，向被告公司請款時並附
        上請款明細表，該明細表上之客戶名稱欄皆記載為被告公司，被告從未表示
        異議，即付款予原告。
  三、證據：提出宏偉營造工程有限公司出貨明細表乙份、宏偉營造工程有限公司付
      款明細表乙份、統一發票影本十五份、環球水泥股份有限公司大湖預拌混凝土
      場預拌混凝土送貨單影本四百八十三份、宏偉營造工程有限公司變更登記事項
      卡影本乙份、經濟部公司執照影本乙份、經濟部工廠登記證影本乙份、臺北市
      政府營利事業登記證影本乙份、高雄縣稅捐稽徵處營業登記證影本乙份、高雄
      縣營業人銷售額與稅額申報書影本十二份、勞工保險證影本乙份、全民健康保
      險投保單位成立通知書影本乙份、環球水泥股份限公司大湖預拌混凝土場請款
      明細表影本二十七份，並聲請訊問證人蔡明達。
乙、被告方面：
  一、聲明：（一）原告之訴駁回。（二）訴訟費用由原告負擔。（三）如受不利之
      判決，請准供擔保免為假執行。
  二、陳述：
  （一）按「請求履行債務之訴，除被告自認原告所主張債權發生原因之事實外，應
        先由原告就其主張此項事實，負舉証責任，必須証明其為真實後，被告於其
        抗辯事實，始應負証明之責任，此為舉証責任分擔之原則。」此有最高法院
        四十三年台上字第三七七號判例可參。本件原告主張依據貨款請求權為本件
        請求，被告否認有向原告訂貨之事實，依前開判例意旨，原告就兩造間有成
        立買賣契約之事實，應先負舉証之責。
  （二）緣被告向鐵路局承攬「鐵路局高雄港聯外鐵路改善計劃工程」，將該工程中
        「大湖站場排水改善部分」營建部分轉承攬予訴外人伸武有限公司（下稱伸
        武公司）。根據被告與伸武公司所簽訂之工程合約第十九條約定，該件工程
        係包工、包料，即由伸武公司自行購買材料施作工程，實無再由被告向原告
        購買預拌混凝土，或被告委託訴外人向原告購買預拌混凝土施作工程之理，
        更何況向原告公司叫貨之人為蔡明達，其為伸武公司之工地主任，非被告公
        司之人，且被告並未授權蔡明達代理被告向原告買受混凝土；再者，在送貨
        單上客戶簽收欄簽名，僅能証明簽收者有收受貨物無訛，本不足証明簽收者
        即為買受人。況且原告提出之送貨單，幾乎均是由伸武公司之員工蔡明達所
        簽收，雖其中偶爾有幾次係被告公司股東蔡忠成所簽收，惟純粹僅係因原告
        送貨到工地時蔡忠成正好在現場代為簽收而已，尚難憑此而認被告有向原告
        購買混凝土。
  （三）被告與伸武公司所簽訂之工程合約書約定工程款之請款程序，依工程進度，
        配合鐵路局請款時間，由甲方（指被告）向鐵路局請款再將所得款項之百分
        之八十八，扣除一成之保留款後，由乙方（指伸武公司）領取。茲因伸武公
        司所僱之大貨車與鐵路局自強號列車發生碰撞，致列車出軌，造成鐵路局巨
        大損失，鐵路局遂拒不給付工程款，依據前開被告與伸武公司所簽訂之工程
        合約之約定，被告尚無需付款與伸武公司，亦即無法代伸武公司給付系爭貨
        款與原告。而被告係為求工程繼續順利進行，避免伸武公司之原料供應商、
        下包商停止供料或停工，同時基於道義立場而向原告表示，如果被告依約應
        給付工程款予伸武公司時，伸武公司應彙整原告開給伸武公司之請款單，向
        被告公司請款，則被告即將伸武公司應給付予原告之貨款，由被告直接開立
        、抬頭指名為原告、且限定禁止背書轉讓之支票交由伸武公司，再由伸武公
        司交付予原告以清償伸武公司貨款。後來兩造及伸武公司三方達成監督付款
        之協議，原告始同意繼續出貨與伸武公司。
  （四）按我國工程實務上，迭有工程分層轉包之情事，而下包商為節省營業稅，時
        有要求其下包商或原料供應商將統一發票開立給上包商，以幫助逃避稅捐之
        陋習。查本件原告所開發票抬頭略過伸武公司而寫宏偉公司，係應伸武公司
        之要求，此舉是為伸武公司逃稅，對被告並無任何實益。惟因該等發票被告
        亦可持以申報成本，因對被告公司而言，持原告所開發票或伸武公司所開發
        票均可申報成本，故不以為意，始未異議。
  （五）又原告所開立發票係交予伸武公司，伸武公司再交給被告公司，被告公司收
        到統一發票，已是原告與伸武公司完成買賣契約之後，參以最高法院八十六
        年台上字第一一九九號判例意旨，「民法第一百六十九條後段所謂知他人表
        示為其代理人而不為反對之表示者，係指知他人表示為其代理人而與相對人
        為法律行為時，原即應為反對之表示，使其代理行為無從成立，以保護善意
        之第三人，竟因其不為反對之意思表示，致第三人誤認代理人確有代理權而
        與之成立法律行為，自應負授權人之責任者而言。如於法律行為成立後，知
        其情事而未為反對之表示，對業已成立之法律行為已不生影響，自難令負授
        權人之責任。」，故不能以被告事後收受發票無異議而認被告應負授權人責
        任。
  三、證據：提出工程合約書影本乙份、宏偉營造工程有限公司八十七年十月二十七
      日（八七）宏偉大湖字第００六號函影本乙份、台灣鐵路管理局八十七年十二
      月二日八十七鐵工程字第０三０二二二號函影本乙份、伸武企業有限公司請款
      單影本十份為證。
丙、本院依職權傳訊證人蔡忠成。
    理  由
甲、程序方面：
    按分公司係由總公司分設之獨立機構，就其業務範圍內之事項涉訟時，有當事人
    能力。最高法院四十年台上字第三九號判例參照。其重點在於獨立機構，而非是
    否依公司法之規定為分公司之登記。查本件原告之營利事業名稱雖為「環球水泥
    股份有限公司大湖預拌混凝土場」，然原告對外與他人訂立契約、所開立之發票
    與送貨單均用「環球水泥股份有限公司大湖預拌混凝土工場」之名義為之，又環
    球水泥公司與原告所開立之統一發票編號亦不同，且原告以「環球水泥股份有限
    公司大湖預拌混凝土場」之名義申請工廠登記證、營業登記證、勞工保險證，各
    主管機關經審核後，皆為許可，可認其為一獨立機構，揆諸上揭判例意旨，因而
    認原告有當事人能力，合先述明。
乙、實體方面：
  一、本件原告主張：自八十七年六月二十三日起至八十八年三月二十三日止，被告
      陸續向原告購買預拌混凝土，買賣價金總額為三百八十七萬一千七百五十元，
      被告已以七張支票（其中四張之發票人為被告）、總金額為三百二十萬元，支
      付部分價金，尚餘六十七萬一千七百五十元，履經原告催討，仍拒不清償，遂
      提起本件訴訟。退步言，雖然與原告訂約之人係訴外人伸武公司之工地主任蔡
      明達，但蔡明達表明其係代表被告公司向原告訂貨，且告知原告有關被告公司
      之公司名稱、營利事業統一編號、住址及電話號碼，原告始與其交易。又交易
      期間，給付貨款之七張支票中，其中有四張之發票人為被告，本件買賣貨款未
      付部份共有八十三張出貨單，其中三十四張之貨物簽收人為被告公司之股東蔡
      忠成；另原告所開出之統一發票上買受人欄之記載皆為被告公司，且於月底結
      算，向被告公司請款時並附上請款明細表，該明細表上之客戶名稱欄皆記載為
      被告公司，被告從未表示異議，即付款予原告，因此被告對尚未清償之六十七
      萬一千七百五十元部份，亦應負清償之責。
  二、被告則以：緣被告向鐵路局承攬「鐵路局高雄港聯外鐵路改善計劃工程」，將
      該工程中「大湖站場排水改善部分」營建部分轉承攬予伸武有限公司。根據被
      告與伸武公司所簽訂之工程合約第十九條約定，該件工程係包工、包料，即由
      伸武公司自行購買材料施作工程。而向原告訂貨之人為蔡明達，其並非被告公
      司員工，未獲被告公司授權向原告訂貨，被告公司亦不知蔡明達自稱代理被告
      公司向原告訂貨；次者，原告所提統一發票抬頭雖記載為被告，然實係基於伸
      武公司員工蔡明達之要求，並非被告公司所要求，而被告之所以收受該等統一
      發票後無異議付款，實因工程轉包實務上有為幫助下包商節省營業稅，跳開統
      一發票之陋習，因被告亦可持該等發票申報成本，對被告不生影響，故不為異
      議，但不可因此即認兩造間有買賣關係，此外，被告收受統一發票亦於蔡明達
      與原告成立買賣關係之後，參照八十六年台上字第一一九九號判例要旨，亦無
      表見代理發生之餘地；再者，在送貨單上客戶簽收欄簽名，僅能証明簽收者有
      收受貨物無訛，本不足証明簽收者即為買受人。況且原告提出之送貨單，多由
      伸武公司之員工蔡明達所簽收，僅有幾次係被告公司股東蔡忠成所簽收，惟此
      係因原告送貨到工地時，蔡忠成正好在現場代為簽收而已，尚難憑此而認被告
      有向原告購買混凝土。此外，被告與伸武公司所簽訂之工程合約書約定工程款
      之請款程序，依工程進度，配合鐵路局請款時間，由甲方（指被告）向鐵路局
      請款再將所得款項之百分之八十八，扣除一成之保留款後，由乙方（指伸武公
      司）領取。茲因訴外人伸武公司所僱之大貨車與鐵路局自強號列車發生碰撞，
      致列車出軌，造成鐵路局巨大損失，鐵路局遂拒不給付工程款，依據上開約定
      ，被告尚無需付款予伸武公司，亦無代為給付系爭貨款予原告之責。而被告係
      為求工程繼續順利進行，同時基於道義立場而向原告表示，如果被告依約應給
      付工程款予伸武公司時，伸武公司應彙整原告開給伸武公司之請款單，向被告
      公司請款，則被告即將伸武公司應給付予原告之貨款，由被告直接開立、抬頭
      指名為原告、且限定禁止背書轉讓之支票交由伸武公司，再由伸武公司交付予
      原告以清償伸武公司貨款，因而達成兩造及伸武公司三方達成監督付款之協議
      ；另原告於八十八年十月四日聲請發支付命令狀之聲請狀中主張：被告所承包
      之配合高雄港聯外鐵路改善計劃工程，於八十七年六月二十三日起委由其下包
      伸武公司向原告購買預拌混凝土云云，被告雖否認有委任伸武公司向原告購買
      混凝土之事實，但由原告之主張亦足徵係伸武公司向原告購買混凝土，而非被
      告云云資為抗辯。
  三、按當事人主張有利於己之事實者，就其事實有舉證之責任，民事訴訟法第二百
      七十七條定有明文；又按民法第一百六十九條所謂知他人表示為其代理人而不
      為反對之表示者，以本人實際知其事實為前提，其主張本人知此事實者，應負
      舉證之責。最高法院六十八年度台上字第一０八一號判例意旨參照。經查，原
      告主張與原告業務股長甲○○訂立系爭買賣契約之人，為訴外人伸武公司之工
      地主任蔡明達，其當時表明係代表被告公司向原告訂購預拌混凝土，並約定價
      錢，蔡明達同時告知有關被告公司之公司名稱、營利事業統一編號、住址及電
      話號碼，原告始與其交易，且相信被告為本件買賣之買受人等事實，有證人蔡
      明達證述明確，此有本院八十九年十月二十七日言詞辯論筆錄在卷可稽，自堪
      信為真實；又被告雖抗辯根據被告與訴外人伸武公司所簽訂之工程合約第十九
      條約定，該件工程係包工、包料，即由訴外人伸武公司自行購買材料施作工程
      。而向原告訂貨之人為蔡明達，其並非被告公司員工，未獲被告公司授權向原
      告訂貨，被告公司亦不知蔡明達自稱代理被告公司向原告訂貨云云，然查於本
      院八十九年十月二十七日之言詞辯論筆錄中，證人蔡明達證稱：「…，我以『
      宏偉公司』名義去訂貨，宏偉公司之總經理乙○○知道，且也沒有反對…」，
      並參以原告所提出於交易期間，給付貨款之七張支票中，其中有四張支票上之
      發票人為被告，而本件買賣貨款未清償部份，共有八十三張出貨單，其中三十
      四張之貨物簽收人為被告股東「蔡忠成」，證人蔡忠成亦承認其中之簽名係其
      所為；且原告所開立之統一發票上買受人欄之記載皆為被告公司，又於月底結
      算，向被告公司請款時同時附上請款明細表，該明細表上之客戶名稱欄皆記載
      為被告公司，被告從未表示異議，即付款予原告，茲有宏偉營造工程有限公司
      付款明細表、環球水泥股份有限公司大湖預拌混凝土場預拌混凝土送貨單影本
      、統一發票影本、環球水泥股份有限公司大湖預拌混凝土場請款明細表影本附
      卷可稽。由上揭事實依一般經驗法則推知，被告顯然於訴外人伸武公司工地主
      任蔡明達以『宏偉公司』名義與原告訂立本件買賣契約時，即為知情卻不為反
      對之意思表示，方願意於每月月底結算時，根據原告之請款明細表、統一發票
      而為付款，是縱被告並無授權蔡明達為上述買賣行為，惟參酌上揭條文及判例
      要旨，被告之行為已符合民法第一百六十九條後段所謂知他人表示為其代理人
      而不為反對之表見代理行為，應負授權人之責，亦即被告要負買受人之責，自
      應負買賣貨款餘額，從而，原告之主張為可採。
  四、綜上所述，原告起訴主張請求被告應給付原告貨款六十七萬一千七百五十元，
      及自民國八十八年七月二十日起至清償日止，按年息百分之五計算之利息，於
      法並無不合，為有理由。
  五、本件事證已臻明確，兩造其餘之攻擊、防禦方法均不影響本件判決結果之認定
      ，毋庸再加以論述，附此說明。
  六、結論：原告之訴為有理由，依民事訴訟法第七十八條，判決如主文。
中    華    民    國      九十      年      一      月        十        日
                              臺灣高雄地方法院民事第一庭
                                  法      官  朱玲瑤
右為正本係照原本作成。
如不服本判決，應於送達後廿日內，向本院提出上訴狀並表明上訴理由，如於本送達
前提起上訴者，應於判決送達後十日內補提上訴理由書（須附繕本）。
中    華    民    國      九十      年      一      月        十        日
                                  法院書記官  張乃昇


司法院資訊處製作；財團法人民間司法改革基金會備份。
